臺中高等行政法院判決
                                       99年度訴字第387號
                                     100年1月6日辯論終結
原      告　江耀欽
被      告　臺中市政府地方稅務局
代　表　人　蔡啟明
訴訟代理人　張美琪
上列當事人間因土地增值稅事件，原告不服臺中市政府中華民國
99年9月8日府法訴字第0990260009號訴願決定，提起行政訴訟。
本院判決如下︰
　　主  文
原告之訴駁回。
訴訟費用由原告負擔。
    事實及理由
一、程序事項：
    (一)本件原告起訴時被告為台中市地方稅務局，因臺中縣、市
      合併，合併後業務由臺中市政府地方稅務局承受，而原代
      表人（局長）原為呂清海，亦已變更為蔡啟明，被告陳明
      新代表人承受訴訟，於法無違，應予准許。
    (二)原告經合法通知，未於言詞辯論期日到場，核無行政訴訟
      法第218條準用民事訴訟法第386條所列各款情形，爰依被
      告之聲請，由其一造辯論而為判決。
二、事實概要：緣訴外人許茂林原所有坐落臺中市○○區○○段
    529地號土地，民國（下同）85年11月6日經臺灣臺中地方法
    院民事執行處以85年度執9字第8496號執行拍賣，由訴外人
    林良池拍定，經被告所屬東山分局按一般用地稅率核課土地
    增值稅，並函請臺灣臺中地方法院代為扣繳在案。嗣原告於
    99年5月28日以許茂林之債權人身分向被告所屬東山分局申
    請系爭土地應依行為時農業發展條例第27條（即土地稅法第
    39條之2第1項）規定免徵土地增值稅及退還已納稅款，案經
    該分局以權利人與義務人負有申請之協力義務，非屬稽徵機
    關應主動辦理免稅者，核無稅捐稽徵法第28條第2項規定之
    適用，且原告係債權人，非屬土地移轉現值申報之權利人及
    義務人，當事人不適格而否准所請。原告不服，提起訴願亦
    遭駁回，遂提起本件行政訴訟。
三、本件原告主張略以：
    (一)程序上：原告係行使申請被告履行稅捐稽徵法第28條第2
      項規定義務之請求權，並非對課稅處分為爭議，亦非行使
      退稅權或免稅權，更非行使代位權。又被告未依行政程序
      法第102條規定於作成處分前給予陳述意見之機會，為違
      背法令規定。再被告所屬東山分局僅為被告內部機關，竟
      作成「歉難照辦」之行政處分，依法不合，訴願決定未予
      審查，應予以撤銷。
    (二)實體上：1.於履行公法義務退還溢繳稅額程序，被告否准
      履行公法上義務，作成有利原告之行政行為，已屬行政處
      分，係侵害原告之法益，原告請求撤銷，依法有據，合先
      敘明。2.依行政院農業委員會88年2月10日農企字第88105
      248號函、財政部88年3月6日台財稅字第881902672號函、
      90年8月13日台財稅字第0900455007號函釋，若農地並無
      不符合省市政府所定之都市計畫法施行細則或土地使用分
      區管制規則規定之情事，不待人民之申請，當然發生免稅
      效果。系爭土地為農業用地並作農業使用，所以一直按田
      賦課徵，並無被依土地稅法第22條之1課徵荒地稅之情事
      ，且經認符合免徵田賦要件，故系爭土地自原所有權人許
      茂林取得後至移轉時，一直免徵田賦，足見系爭土地依法
      作農業使用，移轉予自行耕作之農民繼續耕作，依改制前
      最高行政法院80年6月份庭長評事聯席會議「依農業發產
      條例第27條之規定，合於該條所定免稅要件者，當然發生
      免稅效果，本無待人民之申請」所示，於85年11月6日（
      原告誤繕為82年8月2日）拍賣移轉時，當然發生免稅效果
      ，故被告於系爭土地被拍賣時依一般稅率課徵土地增值稅
      ，自屬適用法規有錯誤，而有可歸責，原告申請被告履行
      公法義務，即無時效消滅規定之適用。雖依財政部95年12
      月6日台財稅字第09504569920號函釋，固肯認人民有申請
      稽徵機關履行公法義務退還納稅義務人所溢繳稅額之權，
      但認有5年時效規定之限制，但未規定有消滅時效期間之
      「起算日」，依司法院（54）台函參字第1755號函釋，應
      自請求權人知悉時起算，原告99年5月28日申請時始知悉
      有是項請求權可資行使，立即提出申請，未逾5年時效。
      3.依最高行政法院93年度判字第1392號判例實踐平等原則
      之意旨，行政先例若屬合法者，應賦予人民有要求行政機
      關相同之事件作相同處理之請求權，茲有張瓊承等18件相
      同案件，為被告所准許，足見債權人有權請求稽徵機關履
      行公法義務退還納稅義務人溢繳稅額為行政慣例，且不必
      義務人負協力義務，本於行政慣例及憲法之平等原則要求
      ，原告自得請求被告作成相同之行政處分之權利。又洪陳
      足申請案件係被告所辦理，不能委為不知，則就原告申請
      案件，被告拒絕比照辦理，顯作成不公平待遇，參照最高
      行政法院81年度判字第1006號判決意旨，即有權利濫用之
      違法。4.至於關於債權人得否請求稽徵機關履行公法義務
      乙節，法律並無明文債權人不得向稽徵機關申請履行公法
      義務請求權之規定，依行政程序法第34條、第35條規定、
      最高行政法院90年度訴字第1306號判決、財政部89年8月1
      日台財稅字第0890455206號函釋，原告為自己利益請求被
      告履行公法義務依法有據。5.關於本案是否須義務人許茂
      林負協力義務乙節，本於租稅法律明文原則，行為時立法
      院通過總統公布之農業發展條例、土地稅法、平均地權條
      例、稅捐稽徵法第28條，均未規定免稅程序須由義務人負
      協力義務，因此被告、訴願決定機關認須由義務人負協力
      義務，並無法律明文依據。至於行為時農業發展條例施行
      細則、土地稅法施行細則、平均地權條例施行細則，並非
      立法院通過總統公布之法律；何況施行細則僅就「移轉現
      值案件」為適用範圍，本案為法院拍賣案件，迥不相同，
      自無援引適用之餘地。財政部80年2月28日台財稅字第801
      240852號函並無規定須由義務人負協力義務。又財政部73
      年7月30日台財稅字第56686號函、90年8月13日台財稅字
      第0900455007號函均闡釋符合規定者，當然發生免徵土地
      增值稅之法律效果，毋須由義務人負協力義務。故行為時
      農業發展條例第27條規定之免稅，不待人民申請而當然發
      生免稅效果，稽徵機關應依職權為之。6.綜上，系爭土地
      符合行為時農業發展條例第27條、行為時土地稅法第39條
      之2、平均地權條例第45條第1項規定之「農業用地」，於
      法院拍賣時，被告依一般稅率計課土地增值稅，即屬未正
      確適用法規規定，致許茂林溢繳稅額，顯有可歸責，原告
      為申請履行公法義務程序進行時之當事人，為自己利益，
      得依行政程序法第34條、第35條規定，申請被告履行公法
      義務作為退還溢繳土地增值稅之請求，並得本於合法之行
      政先例，有要求被告為相同之事件作相同處理之權利，被
      告竟予否准，所為行政處分之基礎，違背誠實信用原則、
      財政部函釋、最高行政法院統一法律見解、合法行政先例
      等情。
    (三)聲明求為判決：
      1.撤銷訴願決定及原處分。
      2.被告應依本件之法律上見解，於2個月內，對於納稅義
        務人許茂林所有坐落臺中市○○區○○段529地號土地
        作成退還溢繳土地增值稅之行政處分，並自拍定人代為
        繳納稅款之日起算，至填發收入退還書國庫支票之日止
        ，按更正稅額，依代為繳納稅款之日郵政儲金業匯局之
        一年期定期存款利率，按日加計利息，將溢繳稅款退還
        法院重新分配等事項，作成決定。
四、被告則答辯略以：原告並非系爭土地增值稅之納稅義務人，
    是無請求免稅之公法上請求權，此揆諸最高行政法院80年6
    月12日庭長評事聯席會議決議及94年度判字第904號、1439
    號判決意旨甚明，尚不因稅捐機關之誤認，而因此取得公法
    上請求權人之地位，原告縱因系爭土地增值稅之課徵，可供
    受償之金額減少，惟乃間接發生之損害，僅能認其具有經濟
    上之利害關係，難謂其權利或法律上利益因原處分受有直接
    損害，所提訴訟欠缺權利保護要件，合先陳明。且查據土地
    登記簿資料及臺中市政府都市發展處99年6月21日中都計字
    第09900 20536號函復，系爭土地66年1月18日公告為農業區
    ，地目為田，75年2月22日經都市計畫變更為後○○○區○
    ○道路用地及部分住宅區，於98年6月26日公告細部計畫，
    於85年11月6日移轉時，縱仍應依原來使用分區別（或用地
    別）管制而視為農業用地，惟徵於依行為時農業發展條例第
    27條（即土地稅法第39條之2第1項）申請免徵土地增值稅，
    除須為農業用地，尚須符合移轉時作農業使用，及移轉後願
    繼續耕作等要件。第以，依行為時土地稅法施行細則第58條
    及首揭財政部83年11月28日台財稅第830625682號函釋及85
    年5月22日台財稅第850226644號函釋規定，視為農業用地之
    土地移轉，因無須申請核發自耕能力證明書。申請依土地稅
    法第39條之2第1項規定免徵土地增值稅時，應由申請人另檢
    附承受人戶籍謄本、繼續作農業使用承諾書，及土地使用分
    區證明等，送主管稽徵機關辦理。再依財政部80年12月31日
    台財稅第801266721號函釋：「農業用地移轉，於辦竣產權
    移轉登記後，始檢附有關證明文件申請免稅，如其申請係由
    權利人與義務人共同提出，且經查明符合土地稅法第39條之
    2規定者，准予免徵土地增值稅。」意旨，益見倘符合行為
    時土地稅法第39條之2第1項規定，得免徵土地增值稅之農業
    用地，仍應由當事人依規定程序申請後，由稽徵機關會同農
    業主管機關現場勘查供農業使用始可免稅，並非當然適用免
    徵土地增值稅。次按農業用地移轉，買賣雙方權益相互影響
    ，且免徵土地增值稅之農業用地，依行為時土地稅法施行細
    則第59條規定，稽徵機關須列冊保管定期檢查或抽查，有無
    行為時第55條之2第2款及第3款所規定之不繼續耕作情形，
    有則依法對於農業用地之取得者處以罰鍰。是以免徵土地增
    值稅之法定要件及法律效果，並非只關係著出賣農業用地之
    原所有權人之權益，更課予農業用地之取得者繼續耕作之義
    務，違反該義務時，應處以罰鍰。凡此，已足以說明，農地
    拍賣移轉，納稅義務人如主張符合行為當時土地稅法第39條
    之2「免徵土地增值稅」規定之要件，仍應檢附有關文件提
    出申請，俾稽徵機關通知拍定人其所承受農地必須繼續為農
    業使用。或拍定人可就移轉當時，系爭土地之使用情形及移
    轉後可能之用途，自行評估選擇是否申請免稅。尚非稽徵機
    關得逕予免稅範圍。又土地稅法第55條之2業於89年1月26日
    公布刪除，自斯時起，原經核定免徵土地增值稅之案件，於
    取得後倘不繼續作農業使用，已無法再予論處，而土地所有
    權人或拍定人於該處罰規定已不復存在，如歷經移轉多年後
    仍可請求免徵並退稅，豈不鼓勵規避該罰則之規範意旨，更
    違反課稅公平原則。準此，系爭土地拍賣移轉時，權利人與
    義務人並未檢送土地登記簿謄本、都市計畫土地使用分區證
    明、承受人戶籍謄本、繼續作農業使用承諾書等有關證明文
    件，向被告提出申請依土地稅法第39條之2規定免徵土地增
    值稅，乃按一般應稅土地核課土地增值稅，於法並無不符。
    依前揭理由原告不具申請資格，即本案當事人不適格，縱其
    自認適格，就原告主張自99年5月28日申請時始知悉退稅請
    求權可行使乙節，查因原告為本件拍賣抵押物強制執行事件
    之債權人，則於當時接到強制執行之分配表時，即已知悉未
    免徵土地增值稅。本案已逾可申請退還之5年時效期間，不
    得再行申請退還。又前黎明分處就類此案件核准免稅，查該
    案土地係屬耕地之農業用地，與本案係耕地以外之其他農業
    用地之情形未盡相同；又財政部88年3月6日台財稅第881902
    672號函，係針對建有農用倉庫之農地移轉適用免稅規定之
    條件所為釋示，顯難比照援引。綜上，原核定尚無適用法令
    錯誤、計算錯誤等情事，自無稅捐稽徵法第28條第2項規定
    之適用等語，資為抗辯。並聲明求為判決駁回原告之訴。
五、兩造之爭點：(一)原告向被告所屬大屯分局申請免徵系爭土地
    之土地增值稅並予以退還已繳納稅款，由被告所屬大屯分局
    函復原告，所為處分是否為無權處分？(二)原告以債權人身分
    申請系爭土地免徵土地增值稅，是否具有公法上請求權。(三)
    系爭土地是否不待土地所有權人之申請，於拍賣時即發生免
    徵土地增值稅之效果。(四)本案是否適用98年1月21日新修訂
    之稅捐稽徵法第28條第2項之規定。查：
    (一)按「農業用地在依法作農業使用期間，移轉與自行耕作之
      農民繼續耕作者，免徵土地增值稅。」、「依本法第39條
      之2第1項申請免徵土地增值稅者，依左列規定辦理：一、
      耕地：由申請人於申報土地移轉現值時，檢附土地登記簿
      謄本、主管機關核發之農地承受人自耕能力證明書影本，
      送主管稽徵機關。二、耕地以外之其他農業用地：由申請
      人於申報移轉現值時，檢附土地登記簿謄本、承受人戶籍
      謄本、繼續作農業使用承諾書，送主管稽徵機關。前項土
      地登記簿謄本如無法證明土地使用分區者，應檢附都市計
      畫土地使用分區證明‧‧‧。」為行為時農業發展條例第
      27條、土地稅法第39條之2第1項及土地稅法施行細則第58
      條第1項及第2項所規定。次按「納稅義務人自行適用法令
      錯誤或計算錯誤溢繳之稅款，得自繳納之日起5年內提出
      具體證明，申請退還；屆期未申請者，不得再行申請。納
      稅義務人因稅捐稽徵機關適用法令錯誤、計算錯誤或其他
      可歸責於政府機關之錯誤，致溢繳稅款者，稅捐稽徵機關
      應自知有錯誤原因之日起2年內查明退還，其退還之稅款
      不以5年內溢繳者為限‧‧‧。」亦為稅捐稽徵法第28條
      所明定。又「農業用地移轉，於辦竣產權移轉登記後，始
      檢附有關證明文件申請免稅，如其申請係由權利人與義務
      人共同提出，且經查明符合土地稅法第39條之2規定者，
      准予免徵土地增值稅。」、「農業用地經都市計畫變更為
      ‧‧‧住宅區或其他使用分區，在細部計畫尚未完成前，
      如經都市計畫主管機關認定，仍應依原來之土地使用分區
      別(或用地別)管制而視為農業用地，其於移轉時，仍有土
      地稅法第39條之2第1項及農業發展條例31條規定之適用。
      」、「‧‧‧已非屬耕地，土地所有權移轉時，不受土地
      法第30條規定之限制，無須申請核發自耕能力證明書。為
      落實行政院83年11月28日台83財字第44533號函規定，該
      類土地如符合上項院函規定得視為農業用地之土地移轉，
      申請依土地稅法第39條之2第1項規定免徵土地增值稅時，
      准予比照耕地以外之其他農業用地，依同法施行細則第58
      條第1項第2款之規定辦理。如經核准免稅後，應依同細則
      第59條規定列管‧‧‧在都市計畫細部計畫完成前如有不
      繼續耕作情形，仍應依同法第55條之2規定處罰。」、「
      ‧‧‧農業用地經都市計畫變更為部○○○區○○○道路
      用地，其移轉時，屬道路用地部分，尚無行政院83年11
      月28日台財字第44533號函免徵土地增值稅規定之適用‧
      ‧‧。」分別為財政部80年12月31日台財稅第801266721
      號函、83年11月28日台財稅第830625682號函釋(即行政院
      83年11月28日台財字第44533號函)、85年5月22日台財稅
      第850226644號函及86年3月29日台財稅第861888886號函
      釋在案。
    (二)訴外人許茂林原所有坐落臺中市○○區○○段529地號土
      地，於85年11月6日經臺灣臺中地方法院民事執行處以85
      年度執9字第8496號執行拍賣，由訴外人林良池拍定，經
      被告所屬東山分局按一般用地稅率核課土地增值稅，並函
      請臺灣臺中地方法院代為扣繳在案。原告以其為許茂林之
      債權人於99年5月28日向被告所屬東山分局申請系爭土地
      應依行為時農業發展條例第27條（即土地稅法第39條之2
      第1項）規定免徵土地增值稅及退還已納稅款，經該分局
      99年7月8日中市稅東分一字第0996454656號函復以權利人
      與義務人負有申請之協力義務，非屬稽徵機關應主動辦理
      免稅者，核無稅捐稽徵法第28條第2項規定之適用，且原
      告係債權人，非屬土地移轉現值申報之權利人及義務人，
      當事人不適格而否准所請等情，為兩造分別陳明在卷，並
      有原告99年5月28日之申請書及被告所屬東山分局99年7月
      8日中市稅東分一字第0996454656號函等影本附原處分卷
      可稽（見原處分卷第56頁至第58頁及第61頁），揆諸上開
      規定及財政部函釋意旨，原處分並無違誤。
    (三)原告起訴主張：原告係行使申請被告履行稅捐稽徵法第28
      條第2項規定義務之請求權，並非對課稅處分為爭議，亦
      非行使退稅權或免稅權，更非行使代位權。又被告未依行
      政程序法第102條規定於作成處分前給予陳述意見之機會
      ，為違背法令規定。再被告所屬東山分局僅為被告內部機
      關，竟作成「歉難照辦」之行政處分，依法不合，訴願決
      定未予審查，應予以撤銷。系爭土地符合行為時農業發展
      條例第27條、行為時土地稅法第39條之2、平均地權條例
      第45條第1項規定之「農業用地」，於法院拍賣時，被告
      依一般稅率計課土地增值稅，即屬未正確適用法規規定，
      致許茂林溢繳稅額，顯有可歸責，原告為申請履行公法義
      務程序進行時之當事人，為自己利益，得依行政程序法第
      34條、第35條規定，申請被告履行公法義務作為退還溢繳
      土地增值稅之請求，並得本於合法之行政先例，有要求被
      告為相同之事件作相同處理之權利，被告竟予否准，所為
      行政處分之基礎，違背誠實信用原則、財政部函釋、最高
      行政法院統一法律見解、合法行政先例云云，然查：
      1.有關被告所屬分支機構函復原告申請事項，是否為無權
        處分部分：按被告所屬東山分局係被告之內部單位，其
        就所掌理之稅捐稽徵事項以自己名義對原告所為之處分
        ，被告既自承應視為伊之處分，則東山分局所為處分即
        非無權處分，原告謂其為無權處分，顯有誤解。
      2.按土地稅法第4章土地增值稅之規定，土地增值稅係於
        土地所有權移轉，對土地因漲價之受益者，即出賣人課
        徵土地增值稅。本件就訴外人許茂林所有系爭土地拍賣
        而言，居於債權人地位之原告，於系爭土地拍賣課徵土
        地增值稅，雖影響債權受分配之金額，惟此僅屬經濟上
        之利害關係，並非法律上之利益，且「依農業發展條例
        第27條之規定，合於該條所定免稅要件者，當然發生免
        稅效果，本無待人民之申請。同條例施行細則第15條規
        定並非關於發生免稅效果之規定。抵押權人（債權人）
        代位債務人（原土地所有權人）申請，僅在促使稅捐稽
        徵機關注意，不得對土地課徵土地增值稅而已，並非代
        位債務人行使要求免稅之權利，不生可否行使代位權之
        問題。」（行政法院80年6月份庭長評事聯席會議決議
        參照），足見原告並無請求被告免徵土地增值稅之公法
        上權利，而欠缺權利保護要件。故原告主張其係基於個
        人法益受侵害而請求被告履行公法義務云云，核無足採
        。
      3.按「納稅義務人自行適用法令錯誤或計算錯誤溢繳之稅
        款，得自繳納之日起5年內提出具體證明，申請退還；
        屆期未申請者，不得再行申請。納稅義務人因稅捐稽徵
        機關適用法令錯誤、計算錯誤或其他可歸責於政府機關
        之錯誤，致溢繳稅款者，稅捐稽徵機關應自知有錯誤原
        因之日起2年內查明退還，其退還之稅款不以5年內溢繳
        者為限。前二項溢繳之稅款，納稅義務人以現金繳納者
        ，應自其繳納該項稅款之日起，至填發收入退還書或國
        庫支票之日止，按溢繳之稅額，依繳納稅款之日郵政儲
        金1年期定期儲金固定利率，按日加計利息，一併退還
        。本條修正施行前，因第2項事由致溢繳稅款者，適用
        修正後之規定。前項情形，稅捐稽徵機關於本條修正施
        行前已知有錯誤之原因者，二年之退還期間，自本條修
        正施行之日起算。」為98年1月21日修正公佈後稅捐稽
        徵法第28條所明定。又上開最高行政法院八十年六月份
        庭長評事聯席會議及財政部80年2月28日台財稅字第801
        240852號函均謂，合於農業發展條例第二十七條之規定
        者，不待人民申請，當然發生免徵土地增值稅之效果，
        惟此係謂在稽徵機關為核課土地增值稅之處分前，如納
        稅義務人符合免徵土地增值稅之要件，稽徵機關應依職
        權為免徵之處分，如稽徵機關已為核課之處分，並已送
        達行政處分之相對人（或關係人）時，該課稅處分即已
        有存續力，具有一定之拘束效力，此時受處分人或利害
        關係人若不服該課稅處分，自須主動提起行政救濟，並
        受法定救濟期間之限制，否則，不足以維持行政處分已
        確定之安定性及法律秩序。因而修正前稅捐稽徵法第28
        條規定之退稅請求權時效，則自繳納稅款之日起算5年
        ，不因原告係以債權人或納稅義務人之身分向被告申請
        而有異，是原告主張其係以債權人身分促請被告行使職
        權，無稅捐稽徵法第28條5年時效規定之適用云云，顯
        非可採。又訴外人許茂林原有之系爭土地，經臺灣臺中
        地方法院民事執行處拍賣，由訴外人林良池於85年11月
        6日拍定在案。系爭土地增值稅，經被告所屬東山分局
        按一般稅率核算計8,959,304元，並函請法院代為扣繳
        後，業經臺灣臺中地方法院85年度執九字第8496號強制
        執行事件於85年11月6日拍定並實行分配，亦通知及送
        達分配表於本件原告，此有被告所屬東山分局（當時為
        東山分處）函請臺灣臺中地方法院民事執行處代為扣繳
        稅款之85年11月21日中市稅東分二字第85018448號函影
        本附原處分卷可資佐證（見原處分卷第74頁），足見被
        告就系爭農地核課土地增值稅之處分，原告業於分配表
        送達時之85年間即已知悉，則原告如認核課有誤，於當
        時即得申請免徵土地增值稅，並退還已繳納之稅捐；而
        依稅捐稽徵法第28條規定，其退稅之請求，應自繳納之
        日起5年內為之；本件系爭核課土地增值稅之處分業經
        臺灣臺中地方法院85年度執九字第8496號強制執行事件
        於85年11月6日拍定並實行分配在案，是原告於99年5月
        28日提出之申請書，雖是請求准免徵系爭土地增值稅並
        辦理退稅（見原處分卷第58頁及第61頁），然縱准予免
        徵，惟其請求退稅之請求權既早已逾年之退稅請求權時
        效，並公法上之請求權時效係採債權消滅主義，與私法
        上請求權係採抗辯權主義不同，即公法上請求權於時效
        完成時即當然消滅；是被告亦不得為退稅之行政行為。
        原告主張其於99年5月28日申請時始知悉有是項請求權
        可資行使，立即提出申請，未逾5年時效云云，亦無可
        採。
        。
      4.又農業用地移轉，符合行為時土地稅法第39條之2第1項
        規定免增土地增值稅，須由當事人依規定程序檢附證明
        文件申請辦理，非稅捐稽徵機關本於職權即得予核定免
        徵，此觀諸行為時土地稅法施行細則第58條規定：「依
        本法第39條之2第1項申請免徵土地增值稅者，依左列規
        定辦理：一、耕地：由申請人於申報土地移轉現值時，
        檢附土地登記簿謄本、主管機關核發之農地承受人自耕
        能力證明書影本，送主管稽徵機關。二、耕地以外之其
        他農業用地：由申請人於申報土地移轉現值時，檢附土
        地登記簿謄本、承受人戶籍謄本、繼續作農業使用承諾
        書，送主管稽徵機關。前項土地登記謄本如無法證明土
        地使用分區者，應檢附都市計畫土地使用分區證明或都
        市計畫外證明文件。第1項第2款之承受人，以其戶籍謄
        本記載之職業為農民者為限。」甚明，本件納稅義務人
        許茂林於系爭土地被拍賣當時既未檢送有關證明文件辦
        理免徵土地增值稅，則被告依一般稅率核課土地增值稅
        ，即難謂有適用法令錯誤、計算錯誤或其他可歸責於政
        府機關之錯誤情形，並無稅捐稽徵法第28條第2項退稅
        規定之適用。又縱認原告嗣後得代位債務人申請系爭土
        地改依行為時土地稅法第39條之2第1項規定免徵土地增
        值稅，因其非屬稅捐稽徵法第28條規定範圍之退稅請求
        權，該申請仍應受5年時效期間之限制，系爭土地增值
        稅臺灣臺中地方法院民事執處已代納稅義務人許茂林扣
        繳，並於85年11月間拍定並繳納完畢（見原處分卷第74
        頁至第76頁），迄至原告99年5月28日提出申請作成免
        徵土地增值稅之行政處分已逾5年之時效期限，納稅義
        務人本人已不得申請退還系爭土地增值稅款，則原告自
        亦不得請求。再者納稅義務人本人請求退稅之請求權早
        已逾5年時效，其公法上請求權時效完成時即當然消滅
        ，是被告亦不得再為退稅之行政行為。
      5.另原告主張其他18件相同案件經被告核准退稅云云，被
        告處理本案違反平等原則云云。經查，被告所屬黎明分
        處就類此案件核准免稅，查該案土地係屬耕地之農業用
        地，與本案係耕地以外之其他農業用地之情形未盡相同
        ；又按原告並非系爭土地土地增值稅之納稅義務人，其
        並無公法上之請求權，即無申請退稅之權利，已如前述
        ，縱如原告所稱稅捐機關曾受理債權人申請退稅此等類
        似案件，然稅捐機關之誤認尚無法逕使得債權人因此取
        得公法上請求權人之地位，亦無拘束本件被告認事用法
        之效力，自無違反平等原則可言，原告所訴委無足採。
六、綜上所述，原告所訴均無可採，本件原處分並無違誤，訴願
    決定予以維持亦無不合，原告請求將訴願決定及原處分均撤
    銷，及被告應依本件之法律上見解，於2個月內，對於納稅
    義務人許茂林所有坐落臺中市○○區○○段529地號土地作
    成退還溢繳土地增值稅之行政處分，並自拍定人代為繳納稅
    款之日起算，至填發收入退還書國庫支票之日止，按更正稅
    額，依代為繳納稅款之日郵政儲金業匯局之一年期定期存款
    利率，按日加計利息，將溢繳稅款退還法院重新分配等事項
    ，作成決定，為無理由，應予駁回。本件事證已臻明確，兩
    造其餘之陳述及舉證，不影響於本判決之認定，爰不一一論
    列。
七、據上論結，本件原告之訴為無理由，依行政訴訟法第195條
    第1項後段、第98條第1項前段、第218條、民事訴訟法第385
    條第1項前段，判決如主文。
中　　華　　民　　國　　100　　年　　1　　月　　13　　日
                臺中高等行政法院第三庭
                          審判長法  官　王　茂　修
                                法  官　劉  錫  賢
                                法  官　莊　金　昌

以上正本證明與原本無異。
如不服本判決，應於判決送達後20日內向本院提出上訴書狀，其
未表明上訴理由者，應於提起上訴後20日內向本院提出上訴理由
書（須依對造人數附具繕本）；如於本判決宣示或公告後送達前
提起上訴者，應於判決送達後20日內補提上訴理由書（須附繕本
）。未表明上訴理由者，逕以裁定駁回。
中　　華　　民　　國　　100　　年　　1　　月　　13　　日
              　                書記官　林  昱  妏